【裁判字號】    98,台再,48
【裁判日期】    980910
【裁判案由】    確認派下權不存在
【裁判全文】
最高法院民事判決                九十八年度台再字第四八號
再 審原 告  甲○○
訴訟代理人  陳志偉律師
再 審被 告  乙○○
上列當事人間請求確認派下權不存在事件，再審原告對於中華民
國九十八年五月十四日本院判決（九十八年度台上字第八一八號
），提起再審之訴，本院判決如下：
    主  文
再審之訴駁回。
再審訴訟費用由再審原告負擔。
    理  由
本件再審原告主張本院九十八度台上字第八一八號確定判決（下
稱原確定判決）有民事訴訟法第四百九十六條第一項第一款適用
法規顯有錯誤之情形，提起再審之訴，係以：鄭秀英經戶政機關
查核，業已記載其養父為鄭溪、養母為鄭張法，原確定判決卻為
與之相反之認定，且違反日據時代之台灣習慣，自有適用法規顯
有錯誤之情形云云，為其論據。
按民事訴訟法第四百九十六條第一項第一款所謂適用法規顯有錯
誤，係指確定判決所適用之法規顯然不合於法律規定，或與司法
院現尚有效及大法官（會議）之解釋，或本院現尚有效之判例顯
有違反，或消極的不適用法規顯然影響裁判者而言，並不包括判
決理由矛盾、理由不備、取捨證據失當、調查證據欠週、漏未斟
酌證據、認定事實錯誤及在學說上諸說併存致發生法律上見解歧
異等情形在內。又第三審為法律審，其所為判決係以第二審判決
所確定之事實為基礎。故上揭所謂「適用法規顯有錯誤」，對第
三審判決言，應以該判決依據第二審判決所確定之事實而為之法
律上判斷，有適用法規顯有錯誤之情形為限。本件前訴訟程序第
二審判決以：系爭祭祀公業規約書第五條約定：「本祭祀公業派
下員以鄭良卿所傳男性直系血親卑親屬冠鄭姓者為限」，第六條
約定：「派下員死亡無男性直系血親卑親屬者，其女性招贅所生
男子冠鄭姓者，亦具派下權」，第七條約定：「本公業派下之外
姓直系血親卑親屬均不得列為派下員」，第八條約定：「各房若
無男系子孫僅有女系或養子女（憑戶籍上之記載為準）確有承接
本祭祀之事實為各房得以繼宗續嗣經派下員過半數認可始得繼承
派下權」，有系爭祭祀公業規約書在卷可稽，則非鄭良卿後代男
女系子孫、養子女或其後代，自不得為系爭祭祀公業之派下員。
次查鄭溪生前為深坑廳文山堡陂內坑庄土名新興四拾壹番地戶長
，其妻為張法，未冠夫姓，成員張秀英則記載為「媳婦仔」，鄭
溪嗣於日據時期大正七年五月十六日死亡，張秀英繼任為戶長，
並改姓鄭，其與前戶主之關係則記載為「前戶主鄭溪媳婦仔日傭
」，有戶籍登記簿謄本可證，顯見張秀英僅係鄭溪童養媳，鄭溪
並未收養張秀英為養女，張秀英於鄭溪死亡後雖改姓鄭，仍無從
與鄭溪成立收養關係。又上開戶籍登記簿謄本事由欄雖記載張秀
英係「養子緣祖入戶」，但查訴外人鄭有見之戶籍登記簿謄本，
其養女鄭英事由欄記載「養子緣祖入戶」並改姓「鄭」，其媳媳
仔吳招治亦記載「養子緣祖入戶」但未改姓「鄭」，足見「養子
緣祖入戶」註記與收養是否成立無必然關係，參以張秀英於鄭溪
在世時並未改姓「鄭」，益徵鄭溪並未收養張秀英。再鄭氏源流
考固記載「鄭秀英乃是鄭溪公字ˍ公之子女生於ˍ養女鄭月裡」
「失記子鄭秀英」。惟系爭祭祀公業管理人鄭明添證稱：鄭氏源
流考係識字長輩鄭明祿所製作的，已找不到該書原件，不清楚鄭
明祿撰寫根據，也不知鄭溪、鄭溪圳何時過世，不知道鄭登或鄭
新登，那是很久以前的長輩等語，自難依該鄭氏源流考認鄭溪曾
收養張秀英。張秀英既非鄭溪養女，自無從成為系爭祭祀公業之
派下員，上訴人為張秀英後代，亦無從繼承張秀英之權利而成為
系爭祭祀公業之派下員為由，維持第一審所為再審原告敗訴之判
決，駁回其上訴。原確定判決認該第二審判決認事用法均無不當
而予以維持，駁回再審原告之第三審上訴，並說明日據時期戶口
調查簿「續柄」欄所記載者，係戶主與家族、家族與家族間之親
族關係，「事由」欄則係敘明設籍、入籍，除籍等之緣由，倘不
能依「事由」欄之記載明瞭戶主與家族、家族與家族間之親族關
係，則需參考「續柄」欄之記載，尚不得僅憑「事由」欄之記載
，即為其彼此間親族關係之認定。張秀英與鄭溪之關係，日據時
期戶籍登記資料「續柄」欄係載為「媳婦仔」、「前戶主鄭溪媳
婦仔日傭」，有戶籍登記簿謄本可稽，鄭溪與張秀英間自無收養
關係等情，核無適用法規顯有錯誤之情形。再審原告提起本件再
審之訴，非有理由。
據上論結，本件再審之訴為無理由。依民事訴訟法第七十八條，
判決如主文。
中    華    民    國  九十八  年    九    月    十    日
                      最高法院民事第四庭
                          審判長法官  劉  延  村
                                法官  許  澍  林
                                法官  黃  秀  得
                                法官  許  正  順
                                法官  魏  大  喨
      本件正本證明與原本無異
                                      書  記  官
中    華    民    國  九十八  年    九    月  二十二  日
                                                Ａ


司法院資訊處製作；財團法人民間司法改革基金會備份。
